【裁判字號】    90,上,314
【裁判日期】    900925
【裁判案由】    返還買賣價金
【裁判全文】
臺灣高等法院民事判決               九十年度上字第三一四號
      上  訴  人  甲○○
      被  上訴人  乙○○
右當事人間返還買賣價金事件，上訴人對於中華民國九十年一月三十一日臺灣新竹地
方法院第一審判決（八十九年度訴字第八四五號），提起上訴，本院判決如左：
      主      文
上訴駁回。
第二審訴訟費用由上訴人負擔。
      事      實
甲、上訴人方面：
一、聲明：
  (一)原判決廢棄。
  (二)被上訴人在第一審之訴駁回。
  (三)第一、二審訴訟費用由被上訴人負擔。
二、陳述：除與原判決記載相同者以予引用外，補陳略稱：
  (一)被上訴人於八十八年十月二十日向上訴人購買系爭新竹縣新埔鎮○○段一○七七
    、一○七九地號「工業區」用地，兩造所訂買賣契約書其他約定事項載有「本件
    買賣土地如甲方（即被上訴人）向李紹煻承買之正興段第一○七六地號內土地無
    法成交解約時、本件買賣終止，雙方解除本契約，乙方（即上訴人）所收價款同
    意無息全部返還甲方」。旋被上訴人與李紹煻就亦同為「工業區○○○○○段一
    ○七六地號內通路地成立買賣契約，惟被上訴人於訂約後僅付新台幣（下同）壹
    百萬元，而未付約定之全額壹百貳拾參萬元之事實，經證人林義明及廖運福供證
    在卷。八十八年十一月二十日被上訴人應給付上訴人第二期款貳百萬元累經上訴
    人催討拒不支付，被上訴人履行債務已違反誠信原則。迨應支付尾款之八十九年
    一月二十日到期，亦拒不支付，屢催不支付，亦履行債務違反誠信原則。被上訴
    人自己一再違約卻反而藉詞遲於八十九年四月二十一日發存證信函解除契約，其
    解除契約之舉因違反誠信原則而無效。
  (二)查訴外人李紹煻所有之一○七六地號土地屬「工業區」內土地，有呈案之「新竹
    縣新埔鎮都市計畫土地使用分區（或公共設施用地）證明書」之記載可證。而工
    業區內土地得予分割，被上訴人主張其不能分割而解約，騙取勝訴，被上訴人之
    行徑可惡。
  (三)被上訴人為圖瞞騙，於八十九年四月二十一日致上訴人之新竹市○○路郵局第一
    五七號存證信函始則稱：「詎本人與第三人李紹煻間之土地買賣竟於八十八年底
    生變，縱經本人費力換回亦無濟於事終於八十九年元月間雙方合意解除買賣契約
    」。在原審則稱「因原向訴外人李紹煻承買之前開一○七六地號內部份土地，無
    法由李紹煻辦理分割移轉：：」。而在鈞院則稱「關於與李紹煻解除契約係因他
    預留空地不夠」。其說詞根本不實在，此三種「生變」「無法分割」「預留空地
    不夠」之說詞，互不相容，足以證明其解約原因不實而解除契約不成立而憑以與
    上訴人解除契約。
  (四)被上訴人向上訴人承買之一○七七、一○七九地號土地為袋地、為被上訴人所明
    知之事實，因而有契約上其他約定事項之約定，即憑以約定製造不實解約理由而
    向上訴人解約，違反誠信原則，苟被上訴人有真正承買誠意儘可依民法第七百八
    十七條、第七百八十八條之規定達其目的。
  (五)被上訴人於承買後土地價值愈益滑落不停止，因而藉詞解約拒購。
  (六)被上訴人僅支付上訴人壹百萬元竟請求壹百貳拾參萬元，自有未合。
三、證據：提出土地謄本三件、地籍圖謄本及存證信函影本各一件，並聲請訊問證人
    廖運福。
乙、被上訴人方面：
一、聲明：上訴駁回，第二審訴訟費用由上訴人負擔。
二、陳述：與原判決記載相同，茲引用之。
三、證據：引用原審立證方法外，補提支票影本二件及不動產買賣契約書一件。
丙、本院依職權訊問證人林義明。
      理      由
一、本件被上訴人起訴主張：伊於八十八年十月二十日向上訴人購買坐落新竹縣新埔
    鎮○○段第一○七七、一○七九地號土地，並與上訴人簽訂不動產買賣契約書，
    約定總價金為一千三百四十三萬元，伊於簽約當時先給付上訴人一百二十三萬元
    ，並約定餘款俟後再行給付，雙方另於契約中之其他約定事項約定：「本件買賣
    土地如甲方（即被上訴人）向李紹煻承買之正興段第一○七六地號內土地無法成
    交解約時，本件買賣終止，雙方解除本契約，乙方（即上訴人）所收價款同意無
    息全部返還甲方。」，詎伊於給付第一次款一百二十三萬元後，因原向訴外人李
    紹煻承買之前開一○七六地號內部分土地，無法由李紹煻辦理分割移轉，伊不得
    已乃與李紹煻合意解除雙方所訂之買賣契約，並共同書立解除契約書，依兩造買
    賣契約書之其他約定事項之約定，兩造間系爭契約之解除條件已經成就，上訴人
    所收受之價金即應返還於伊，惟伊發函解除系爭買賣契約並催告上訴人返還上開
    價金，均未獲置理等情，依解除契約之法律關係，求為命上訴人返還已受領之一
    百二十三萬元，及自支付命令送達翌日起至清償日止，按年息百分之五計付利息
    之判決。
二、上訴人則以：被上訴人之所以未買成訴外人李紹煻所有之上開土地，係因土地地
    價下跌，被上訴人自己不願繼續再履約，乃故意與李紹煻私下解除其契約，藉此
    欲使兩造間之系爭買賣契約之解除條件成就，其故意以自己之不正當行為，促使
    系爭買賣契約之解除條件成就，應視為其條件不成就，是兩造間之買賣契約仍有
    效存在，被上訴人之請求即無理由，況被上訴人僅支付一百萬元，其請求返還一
    百二十三萬元，亦有未合云云，資為抗辯。
三、經查，被上訴人主張兩造於八十八年十月二十日，就前述一○七七、一○七九地
    號土地訂立買賣契約，由原告以一千三百四十三萬元向被告買受，兩造於買賣契
    約書之其他約定事項欄中約定「本件買賣土地如買方（即被上訴人）向訴外人李
    紹煻承買之正興段一○七六地號土地無法成交解約時，兩造所簽訂之系爭買賣契
    約終止，雙方解除本契約，賣方（即上訴人）所收受之價款同意無息全部返還買
    方」及上訴人已在兩造所訂買賣契約書上收款簽收紀錄表第一次付款欄簽署收到
    被上訴人簽發之支票一百萬元及二十三萬元各一張與被上訴人所承買訴外人李紹
    煻土地無法成交，被上訴人已與李紹煻解除契約，並以存證信函通知上訴人等事
    實，已據被上訴人提出與所述相符之不動產買賣契約書影本、收款簽收紀錄表影
    本、存證信函影本等件為證，復為被上訴人所不爭執，自堪信為真實。
四、至兩造買賣契約其他約定事項所約定「本件買賣土地，如甲方向李紹煻承買之正
    興段第一○七六地號內土地無法成交解約時，本件買賣終止，雙方解除本契約，
    ：：」之真意，據介紹兩造買賣上開土地之介紹人廖運福及林義明分別證稱：「
    當時有約定前面的路（即買賣標的土地前面的路）即李紹煻的土地如果沒有買成
    ，就不買甲○○（即上訴人）在後面的土地，前面土地部分因李紹煻的孫子不賣
    而沒買成：：」；「契約中有約定如買賣不成（即李紹煻前面的土地買賣不成）
    要解約，只要買賣不成就可以解除本件買賣契約，沒有說不成原因要如何：：」
    （見本院卷第六五、六六頁），再參以被上訴人購買系爭土地之目的係為建工廠
    之用，已據被上訴人陳明在卷，復為上訴人所自認（見本院卷第七五頁第九行）
    ，則上開約定之真意為被上訴人所承買訴外人李紹煻之前開正興段一○七六地號
    內土地（路地），不論任何原因沒有買成，兩造所訂本件系爭買賣契約即為解除
    ，亦即本件買賣契約以被上訴人向李紹煻購買之前開土地，「買賣不成」為解除
    條件，於該土地「無法成交」條件成就時，失其效力。而被上訴人與訴外人李紹
    煻間之土地買賣因李紹煻孫子不願出賣及李紹煻所有之擬出售予被上訴人之該筆
    一○七六地號土地內之一部分，無法分割辦理移轉登記於被上訴人，以致李紹煻
    無法履行契約，李紹煻乃將原先收取被上訴人交付之價金二百十萬元，計算利息
    十萬元，合計共二百二十萬元如數退還被上訴人，雙方並於八十九年一月十四日
    簽訂解除契約書，正式解除其間關於該筆一○七六地號土地之買賣契約，此有被
    上訴人提出之解除契約書影本一件在卷可憑（見原審卷第二十二至二十四頁），
    並據證人廖運福及李紹煻分別證述屬實（見本院卷第六五頁及原審卷第二十九、
    三十頁），而證人李紹煻證述之情形，核與該份解除契約書之內容大致相符，則
    系爭買賣契約已因解除條件之成就而失其效力。被上訴人並於其與李紹煻間上開
    買賣不成（即解約）後以郵局存證信函通知上訴人，亦有被上訴人提出之存證信
    函可證（見原審促字卷第十一至十三頁），復為上訴人所不爭執，則被上訴人據
    以請求上訴人返還所交付之價金，其請求之原因，自屬正當。
五、雖上訴人抗辯被上訴人所購李紹煻土地屬工業用地，並無不能分割情形，實係因
    土地價格滑落，不願購買，而勾串李紹煻，以不正當行為使條件成就及被上訴人
    僅交付一百萬元，其竟請求返還一百二十三萬元，自有未合云云各節，第以系爭
    買賣契約其他約定事項所約定之解除條件，係以「買方向李紹煻承買之土地無法
    成交」為解除條件，而「無法成交」並未有所限定，「只要被上訴人與李紹煻之
    買賣不成，就可以解除本件買賣契約」已據系爭土地仲介買賣之介紹人林義明證
    明屬實（見本院卷第六六頁）有如前述，況民法第一百零一條第二項所定：「因
    條件成就而受利益之當事人，如以不正當行為促其條件之成就者，視為條件不成
    就」，除須有故意促其條件成就之行為外，尚須該行為不正當，始得視為條件不
    成就。本件被上訴人與李紹煻間前開土地買賣，縱如上訴人所言「因土地價格滑
    落，被上訴人不願購買」致無法成交，亦難謂被上訴人之行為係不正當，自無上
    開法條規定之適用，上訴人此部分抗辯，尚不足採。至被上訴人是否交付一百二
    十三萬元乙節，據介紹系爭土地買賣之介紹人林義明證稱：「當時乙○○（即被
    上訴人）開兩張支票給甲○○（即上訴人）作為訂金：：我記得開兩張支票，一
    張二十三萬元，一張一百萬元」；廖運福證稱：「：：乙○○開兩張支票給甲○
    ○，：：簽約有寫收到一百二十三萬元，本來談好訂金一百萬元，我們仲介的人
    說順便將賣方要付的仲介費用一併開支票給甲○○，所以乙○○開兩張票給甲○
    ○」（見本院卷第六四至六七頁），參以兩造買賣契約收款簽收記錄表上訴人第
    一次收款記載一百二十三萬元，並由上訴人簽名蓋章（見原審促字卷第九頁）及
    被上訴人所交付上訴人之支票二張，分別由上訴人及介紹人廖運福提示兌現（見
    本審卷第七十、七十一頁），足認被上訴人係交付上訴人一百二十三萬元，上訴
    人抗辯被上訴人僅交付一百萬元云云，亦無可採。
六、綜上所述，被上訴人主張兩造買賣契約之解除條件成就，依買賣契約書其他約定
    事項之約定，上訴人所收受之價金即應返還各節為可採，其據以請求上訴人返還
    已交付之價金一百二十三萬元及自支付命令送達翌日（即八十九年十月八日）起
    至清償日止，按年息百分之五計算之利息，自屬有據，原審為被上訴人勝訴之判
    決，並以供擔保為條件之假執行宣告，並無違誤，上訴意旨指摘原判決不當，求
    予廢棄改判，難認有理由，應予駁回。
七、本件事證已臻明確，上訴人聲請履勘現場及函查前開正興段一○七六地號土地能
    否分割各節，核無必要，而兩造其餘攻擊防禦方法及所提證據，於判決之結果，
    不生影響，毋庸論述，除此敘明。
八、據上論結，本件上訴為無理由，爰判決如主文。
中      華      民      國    九十      年      九      月    二十五    日
                              臺灣高等法院民事第十庭
                                  審判長法  官  林  敬  修
                                        法  官  劉  勝  吉
                                        法  官  黃  騰  耀
右正本係照原本作成。
如不服本判決，應於收受送達後二十日內向本院提出上訴書狀，其未表明上訴理由者
，應於提出上訴後二十日內向本院補提理由書狀（均須按他造當事人之人數附繕本）
上訴時應提出委任律師或具有律師資格之人之委任狀；委任有律師資格者，另應附具
律師及格證書及釋明委任人與受任人有民事訴訟法第四百六十六條之一第一項但書或
第二項（詳附註）所定關係之釋明文書影本。
中      華      民      國    九十      年      九      月    二十七    日
                                        書記官 高  瑞  琦
附註：
民事訴訟法第四百六十六條之一（第一項、第二項）：
對於第二審判決上訴，上訴人應委任律師為訴訟代理人。但上訴人或其法定代理人具
有律師資格者，不在此限。
上訴人之配偶、三親等內之血親、二親等內之姻親，或上訴人為法人、中央或地方機
關時，其所屬專任人員具有律師資格並經法院認為適當者，亦得為第三審訴訟代理人


司法院資訊處製作；財團法人民間司法改革基金會備份。
